【裁判字號】    98,易,150
【裁判日期】    981231
【裁判案由】    使公務員登載不實罪等
【裁判全文】
臺灣臺東地方法院刑事判決               98年度易字第150號
公  訴  人  臺灣臺東地方法院檢察署檢察官
被      告  甲○○
            丁○○
上列被告因使公務員登載不實罪等案件，經檢察官提起公訴（98
年度偵字第230號），本院判決如下：
    主    文
甲○○共同犯使公務員登載不實罪，處有期徒刑肆月，如易科罰
金，以新臺幣壹仟元折算壹日。
丁○○共同犯使公務員登載不實罪，處有期徒刑貳月，如易科罰
金，以新臺幣壹仟元折算壹日。
    犯罪事實
一、甲○○自民國（下同）91年起陸續向戊○借貸金錢，迄97年
    間仍積欠新台幣（下同）100萬元無法償還，戊○乃向本院
    聲請本票強制執行，經本院於97年12月9日以97年度票字第4
    34號裁定准予強制執行，該裁定除於97年12月11日送達於戊○外，復於同日對甲○○送達，而由其母丁○○收受，甲○○及丁○○於收到上揭本票強制執行裁定後，明知戊○已取
    得執行名義，隨時可聲請強制執行，為避免登記在甲○○名
    下之臺東縣成功鎮○○○段第1368地號土地及坐落其上同段
    第65建號即門牌號碼為臺東縣功鎮○道路23之5號農舍遭強
    制執行，遂共同基於意圖損害債權人之債權及明知為不實之
    事項而使公務員登載於職務上所掌公文書之犯意聯絡，共同
    在土地登記書上虛偽記載「甲○○為債務人兼義務人，丁○○為權利人，由甲○○以其所有上揭地號及建號土地及房屋
    ，設定抵押權給丁○○，以擔保甲○○對於丁○○於97年12
    月19日所立金錢借貸契約發生之600萬元債務」，並由甲○○於97年12月19日持往成功地政事務所辦理抵押權登記，使
    不知情之地政機關承辦人員，於同年月23日將「為擔保債務
    人對抵押權人於民國97年12月19日所立之金錢消費借貸契約
    發生之債務，於上揭房地設定600萬元普通抵押權」之不實
    事項，登載於所掌之土地登記簿及建築改良物登記簿等公文
    書上，足生損害於地政機關登記之正確性及債權人戊○之債
    權。
二、案經戊○委由陳信伍律師訴由臺灣臺東地方法院檢察署檢察
    官偵查起訴。
    理    由
壹、程序部分：按被告以外之人於審判外之陳述，雖不符刑事訴
    訟法第159條之1至第159條之4之規定，而經當事人於審判程
    序同意作為證據，法院審酌該言詞陳述或書面陳述作成時之
    情況，認為適當者，亦得為證據。當事人、代理人或辯護人
    於法院調查證據時，知有第159條第1項不得為證據之情形，
    而未於言詞辯論終結前聲明異議者，視為有前項之同意。刑
    事訴訟法第159條之5定有明文。查被告於本院準備程序時，
    對於本案偵查卷內之人證、書證，均表示無意見，迄至本案
    言詞辯論終結前，對於卷內之人證、書證，亦未聲明異議，
    有本院準備程序筆錄及審判筆錄在卷可考；另經本院審酌卷
    內各該人員陳述時之情狀，均查無被違法取供或非出於自由
    意志之情形，相關書證亦查無違法取證或造假虛捏之情事，
    以之作為本案之證據，皆屬適當，依前揭規定，本判決以下
    所引用之卷內人證、書證均得為本案之證據，合先敘明。
貳、實體方面:
一、訊據被告甲○○及丁○○均矢口否認有上揭犯行，被告甲○○辯稱:「並非伊向戊○借錢，是丁○○拿伊所開立之每張
    面額50萬元本票交付給戊○，由戊○借款100萬元給其母，
    再由丁○○將款項借給伊，被告丁○○有借600萬元給伊，
    因丁○○幫伊支付買土地及蓋房子的錢，該等錢要還給丁○○，所以才設定抵押權給丁○○」云云，被告丁○○辯稱:
    「伊有借款600萬元給甲○○，向丙○○購買上揭小馬東段
    第1368地號土地款項235萬元由伊支付，蓋房子的錢也是伊
    支付」云云。惟查：
（一）本院97年票字第434號本票准許強制執行裁定，於97年12
      月9日裁定後，於97年12月11日送達由被告丁○○代收（
      交查卷17頁），債權人戊○亦於同日收到裁定（本院卷78
      頁），因抗告無停止執行效力，故債權人即告訴人戊○於
      97年12月11日以後，隨時可持上揭本票准許強制執行裁定
      ，聲請對被告甲○○執行，故被告甲○○於97年12月11日
      以後，即處於將受強制執行之際。
（二）證人丙○○於本院證稱「被告二人跟伊談小馬東段1368號
      地買賣，第一、二次付款，被告二人都有到場，丁○○當
      初確實有說過他兒子在外面做生意不順利，她要買地送給
      她兒子做生意」等語，核與被告丁○○偵查中供承「（檢
      察事務官問:房地都是妳出錢，但登記在甲○○名下，表
      示妳送給他？答:）是，因為老大在念，所以他才將房地
      設定給我」等語，互核一致，況依被告丁○○所述，91年
      間買地時，均係被告丁○○出錢，被告甲○○並未出錢，
      乃被告丁○○竟將所買房地全部登記在被告甲○○名下，
      足徵，被告丁○○於91年間購買房地時，係將上揭小馬東
      段1368號地及建號65號房屋，贈送給被告甲○○，故才登
      記在被告甲○○名下，被告甲○○並未因此積欠被告丁○○買賣房地之價款。
（三）次查，被告江玉楨於93年9月14日，以上揭成功鎮○○○
      段1368號土地及建號小馬東段65號房屋設定最高限額本金
      132萬元抵押權給臺東地區農會借款110萬元之事實，亦有
      成功鎮○○○段1368號地號土地登記第一類謄本（偵卷第
      6頁）、建號小馬東段65號建物登記第一類謄本（偵卷第8
      頁）、臺東地區農會98年5月8日東區農信字第0980002097
      號函附資料足稽（本院卷第17頁至22頁），依上揭資料顯
      示，被告甲○○完全是以自己名義借款，並以所有權人地
      位設定抵押給臺東地區農會，所借款項又均匯入被告甲○○在臺東地區農會帳號0000000帳戶內，足徵，91年間乙○○委託丙○○將上揭房地賣給被告二人時，確實係由被
      告丁○○買來贈送給被告甲○○，否則被告丁○○豈可能
      不要求登在自己名下，反而登在被告甲○○名下，並容認
      被告甲○○在其上設定抵押權借錢而可自由處分之理？
（四）再者，證人丙○○審理時證稱「伊媳婦乙○○全權委託伊
      賣土地，賣的時候，土地上有農舍，土地及房屋一起賣」
      等語。而重測前地號為成功鎮○○段254號地（重測後變
      更為小馬東段1368號地、見偵卷第6頁、成功鎮○○○段1
      368號土地登記第一類謄本記載）及門號成功鎮○道路23
      之5號即建號小馬段65號面積108平方公尺建物（重測後建
      號:小馬東段65號建物、見偵卷第8頁、成功鎮○○○段65
      號建物登記第一類謄本），係於91年5月29日以買賣為原
      因，由乙○○名下申請移轉登記至被告甲○○名下，嗣於
      91年6月7日登記完成之情，亦有臺東縣成功地政事務所98
      年5月6日東成地登記字第0980001961號函附之土地登記申
      請書（本院卷第30頁至46頁）足稽。斯時，乙○○移轉登
      記給被告甲○○之建號65號房屋門牌號碼為隧道路23之5
      號、面積108平方公尺（詳本院卷第46頁建物所有權狀影
      本），均與被告甲○○於97年12月23日設定抵押權給告丁○○之建號65號房屋之門牌號碼及面積相符（詳交查卷第
      24頁、土地建築改良物抵押權設定契約書），而該建號65
      房屋，係91年3月27日建築完成，並於91年4月10日，以乙○○名義辦理建物第一次登記之事實，復有臺東縣成功地
      政事務所98年12月4日東成地登記字第0980005338號函附
      建物第一次登記案件影本足稽（本院卷第73至77頁）。在
      在證明，坐落成功鎮○○○段1368號土地上之建號65號房
      屋，根本是由乙○○出資興建完成，並於興建完成後隨同
      土地一併賣予被告，始登記在被告甲○○名下。並無所謂
      「成功鎮○○○段1368號土地賣予被告二人後，被告二人
      始在土地上蓋房子，被告丁○○借錢給被告甲○○蓋房子
      」之情。從而，被告二人所謂「買小馬東段1368號土地土
      地，在其上蓋房子的錢，由被告丁○○借給被告甲○○」
      云云，顯非事實。
（五）依卷附稅務電子閘門財產所得調件明細表（交查卷第64至
      77頁），顯示被告丁○○90年所得65,323元、91年總所得
      60,957元、92年總所得48,384元、93年總所得48,384元、
      94年48,384元、95年50,544元、96年92,620元，依上揭收
      入資料，被告丁○○根本就無資力借被告甲○○600萬元
      ，且被告二人迄今，根本無法舉證證明上揭600萬元債款
      ，其借款之詳細時間數額，資金流向資料，600萬元債務
      總額又是如何算出？已難認被告二人間有600萬元資金往
      來之消費借貸關係存在。更何況向告訴人戊○借錢，既係
      由被告甲○○出立二紙面額各50萬元，總金額100萬元之
      本票交付告訴人戊○，被告丁○○並未出具任何以被告丁○○為債務人之單據交付告訴人戊○收執，已足顯示根本
      是被告甲○○向告訴人戊○借錢，並非被告江玉英以債務
      人身分向告訴人戊○借100萬元後轉借給被告甲○○購買
      房地，蓋依該等情狀，已顯示告訴人戊○只能對被告甲○○行使債權，不能對被告丁○○行使債權。更何況被告二
      人向丙○○購買乙○○名下房地，並移轉登記至被告甲○○名下後，被告甲○○復於93年8月間，以修建房屋名義
      書立款申請書，由被告甲○○具名以自己為債務人向臺東
      地區農會借款110萬元，並以上揭成功鎮○○○段1368號
      土地及建號小馬東段65號房屋設定最高限額本金132萬元
      抵押權給臺東地區農會借得110萬元之事實，亦有成功鎮
      ○○○段1368號地號土地登記第一類謄本、建號小馬東段
      65 號建物登記第一類謄本、臺東地區農會98年5月8日東
      區農信字第0980002097號函附資料足稽（本院卷第17頁至
      22頁），足徵，被告二人購買房地後，為修建房屋所需費
      用，亦由被告甲○○出面向臺東地區農會借款110萬元，
      所借款項亦流入被告甲○○帳戶，並非由被告丁○○借款
      給被告甲○○修建房屋；而證人丙○○復證稱「買賣土地
      後從路邊經過，那棟房子沒有改變，還是伊當初所賣的房
      屋」等語，在在顯示，有關小馬東段建號65號即門牌號碼
      成功鎮○道路23之5號房屋，被告甲○○雖以修建之名借
      款，但實際上並未興建新建築，亦未由被告丁○○借款給
      被告甲○○。從而，建號小馬東段65號房屋既非由被告二
      人出資興建，而是由前手所有權人乙○○出資興建，被告
      二人向丙○○購得乙○○所有之成功鎮○○○段1368號地
      及建號小馬東段65號建物所有權後，有關該房屋之修建費
      用支出，亦係由被告甲○○向臺東地區農會借款支應，並
      無所謂被告丁○○借款給被告甲○○之情。
（六）又被告二人於97年12月19日書立之土地建築改良物抵押權
      設定契約書「擔保債權種類及範圍」欄，本來記載「擔保
      債務人對於抵押權人所立本票發生之債務於97年12月19日
      所立之金錢消費借貸契約發生之債務」（本院卷第24頁背
      面），惟被告二人又將上揭「所立本票發生之債務」刪除
      ，變更記載為「擔保債務人對於抵押權人於97年12月19日
      所立之金錢消費借貸契約發生之債務」，即知被告二人所
      擔保之金錢消費借貸契約，根本就是97年12月19日始成立
      ，並非如被告二人所辯，係自90年以後陸續借款所成立，
      益徵，被告二人所謂「陸續發生借款，總共借得600萬元
      」云云，顯屬臨訟杜撰之詞，不足採信。
（七）茲建號小馬東段65號建物既係由乙○○出資興建，而被告
      甲○○透過丙○○向乙○○購得成功鎮○○○段1368號地
      及建號小馬東段65號建物後，有關修建費用又係由被告甲○○向臺東地區農會借得，並未向被告丁○○借款，故被
      告二人所謂「被告甲○○自91年間，開始向被告丁○○陸
      續借款600萬元買地蓋房子」云云，顯非實在，從而，被
      告二人所指600萬元消費借貸既無證據證明有實際資金往
      來，而被告甲○○於偵查中供稱「因為伊母親丁○○怕房
      子被拍賣，所以才於97年12月19日申請設定抵押權」，且
      本院97年度票字第434號本票准許強制執行裁定，於97年1
      2月11日由丁○○代收後，被告二人不待裁定確定，即於
      97年12月19日，至成功地政事務所辦理成功鎮○○○段第
      1368地號土地及坐落其上同段第65建號房屋設定600萬元
      抵押權登記之情，又有本院97年度票字第434號卷附送達
      證書（交查卷第17頁），及臺東縣成功地政事務所98年2
      月11日東成地登記字第098000548號函附資料（交查卷第2
      2頁至30頁）附卷足稽。在在證明，被告二人於債權人取
      得執行名義後，擔心上揭房地遭債權人聲請法院強制執行
      ，始虛偽設定抵押權，以阻止告訴人戊○對上揭房地強制
      制行，其等有損害債權人債權意圖，及明知無抵押債權存
      在，猶使公務員將不實抵押權設定登記登載在相關不動產
      登記公文書上之犯行，彰彰甚明。綜上所述，被告二人之
      辯解不足為採，事證明確，應依法論科。
二、核被告二人所為，均係犯刑法第214條之使公務員登載不實
    罪及同法第356條之損害債權罪。被告二人就上開犯罪均有
    犯意之聯絡，及行為之分擔，均係共同正犯（雖被告丁○○
    就本院97年票字第434號本票裁定強制執行案件無債務人身
    分，然因與債務人即被告甲○○共同實施損害債權行為，依
    刑法第31條第1項之規定，仍以共同正犯論）。又被告二人
    前揭使公務員登載不實之舉動，係為達損害債權人債權之目
    的，乃一行為觸犯上開數罪名，為想像競合犯，應依刑法第
    55條規定，從一重之使公務員登載不實罪論處。爰審酌被告
    二人所為不僅影響公文書之信用性、正確性，且損害到告訴
    人之債權，並無足取，犯罪後矯詞強辯毫無悔意，暨被告犯
    罪之動機、目的、手段、生活狀況、品行、智識程度等一切
    情狀，分別量處如主文所示之刑，並均諭知易科罰金之折算
    標準，以資懲戒。
據上論斷，應依刑事訴訟法第299條，刑法第28條、第214條、第
356條、第55條，刑法施行法第1條之1第1項、第2項前段，判決
如主文。
中    華    民    國    98    年    12    月    31    日
                  刑事第一庭審判長  法  官  蔡崇義
                                    法  官  李俊彬
                                    法  官  陳義忠
以上正本證明與原本無異。
如不服本判決應於收受送達後10日內向本院提出上訴書狀，並應
敘述具體理由；其未敘述上訴理由者，應於上訴期間屆滿後20日
內向本院補提理由書（均須按他造當事人之人數附繕本）。「切
勿逕送上級法院」。告訴人或被害人對於本判決如有不服，請書
具不服之理由狀，請求檢察官上訴者，其上訴期間之計算係以檢
察官收受判決正本之日期為準。
                                    書記官  王希文
中    華    民    國    98    年    12    月    31    日
中華民國刑法第214條（使公務員登載不實罪）
明知為不實之事項，而使公務員登載於職務上所掌之公文書，足
以生損害於公眾或他人者，處3年以下有期徒刑、拘役或5百元以
下罰金。
中華民國刑法第356條（損害債權罪）
債務人於將受強制執行之際，意圖損害債權人之債權，而毀壞、
處分或隱匿其財產者，處2年以下有期徒刑、拘役或5百元以下罰
金。


司法院資訊處製作；財團法人民間司法改革基金會備份。
